# Motivação: Bom e Mau Design

```{r}
#| label: setup-con
#| include: false
suppressWarnings(library(DBI))
suppressWarnings(library(RPostgres))
con <- dbConnect(
  RPostgres::Postgres(),
  dbname   = "curso",
  host     = "localhost",
  port     = 5432,
  user     = "postgres",
  password = Sys.getenv("POSTGRES_PASSWORD", "postgres")
)
knitr::opts_chunk$set(warning = FALSE)
```

Por que é necessário decompor relações? A resposta está nos problemas que surgem quando atributos são agrupados sem critério formal.

## Uma Relação Mal Projetada

Imagine que, em vez de tabelas separadas para `professor` e `escola`, o banco da UnDF usasse uma relação única que combinasse essas informações:

```{sql}
--| connection: con
--| eval: true
--| output: false
CREATE TABLE IF NOT EXISTS professor_escola_desnorm (
    id_prof      INTEGER,
    nome_prof    VARCHAR(50),
    ch_semanal   INTEGER,
    salario      NUMERIC(10,2),
    id_escola    INTEGER,
    nome_escola  VARCHAR(100),
    id_centro    INTEGER
);
```

```{sql}
--| connection: con
--| eval: true
--| output: false
INSERT INTO professor_escola_desnorm
SELECT p.id_prof, p.nome, p.ch_semanal, p.salario,
       e.id_escola, e.nome_escola, e.id_centro
FROM   professor p
JOIN   escola e ON e.id_escola = p.id_escola;
```

```{sql}
--| connection: con
--| eval: true
SELECT id_prof, nome_prof, salario, id_escola, nome_escola, id_centro
FROM   professor_escola_desnorm
ORDER BY id_escola, id_prof;
```

Repare: `nome_escola` e `id_centro` estão **repetidos** para cada professor da mesma escola.

## Três Anomalias

Esse esquema sofre de três tipos clássicos de anomalia:

::: {.callout-warning}
**Anomalia de atualização** (*update anomaly*): Se a ESG mudar de nome, é preciso atualizar **todas** as linhas onde `id_escola = 11`. Esquecer uma linha deixa o banco inconsistente — duas linhas com o mesmo `id_escola` mas `nome_escola` diferentes.

```sql
-- Atualizar o nome da ESG: exige tocar N linhas
UPDATE professor_escola_desnorm
SET    nome_escola = 'Escola Superior de Gestão e Negócios'
WHERE  id_escola = 11;
-- Quantas linhas? Uma por professor da ESG.
```
:::

::: {.callout-warning}
**Anomalia de inserção** (*insert anomaly*): Não é possível registrar uma escola nova se ela ainda não tiver professores. Para inserir a ESETI (id_escola = 31) antes de contratar qualquer professor, seria necessário usar `NULL` em `id_prof`, `nome_prof` e `salario` — valores sem sentido para uma escola.

```sql
-- Tentar registrar nova escola sem professores
INSERT INTO professor_escola_desnorm
VALUES (NULL, NULL, NULL, NULL, 41, 'Escola de Artes e Letras', 1);
-- id_prof = NULL viola a semântica
```
:::

::: {.callout-warning}
**Anomalia de exclusão** (*delete anomaly*): Se todos os professores de uma escola forem demitidos, as informações da escola (nome, id_centro) são perdidas junto.

```sql
-- Demitir todos os professores da EEMA (id_escola = 21)
DELETE FROM professor_escola_desnorm WHERE id_escola = 21;
-- As informações da EEMA desaparecem do banco
```
:::

## Causa Raiz: Dependência Funcional Violada

O problema tem uma causa precisa. Na relação `professor_escola_desnorm`, o atributo `nome_escola` depende de `id_escola` — e não da chave completa da relação. Formalmente:

$$\textit{id\_escola} \to \textit{nome\_escola}, \textit{id\_centro}$$

Mas `id_escola` **não é superchave** de `professor_escola_desnorm` (a chave é `id_prof`). Essa violação é exatamente o que a normalização detecta e elimina.

## A Solução: Decomposição

A solução correta é decompor a relação em duas:

```{sql}
--| connection: con
--| eval: true
-- As tabelas já existem no banco normalizado:
SELECT id_escola, nome_escola, id_centro FROM escola ORDER BY id_escola;
```

```{sql}
--| connection: con
--| eval: true
SELECT id_prof, nome, ch_semanal, salario, id_escola FROM professor ORDER BY id_escola, id_prof;
```

Agora `nome_escola` aparece **uma única vez** — na tabela `escola`. Atualizar o nome exige apenas uma linha; cadastrar uma escola sem professores é trivial; excluir todos os professores de uma escola não apaga a escola.

::: {.conceito}
**Decomposição sem perda** (*lossless decomposition*): A decomposição de R em R₁ e R₂ é sem perda se o join natural de R₁ e R₂ reconstrói exatamente R. Formalmente:

$$\pi_{R_1}(r) \bowtie \pi_{R_2}(r) = r$$

Para ser sem perda, basta que os atributos comuns a R₁ e R₂ formem uma superchave de ao menos um dos dois.
:::

Verificamos: ao decompor `professor_escola_desnorm` em `professor(id_prof, nome, ch_semanal, salario, id_escola)` e `escola(id_escola, nome_escola, id_centro)`, o atributo comum é `id_escola`, que é chave primária de `escola`. Logo a decomposição é sem perda. ✓

## Decomposição com Perda

Nem toda decomposição é boa. Considere o esquema de exemplo:

$$\textit{funcionario}(\underline{\textit{id}},\ \textit{nome},\ \textit{rua},\ \textit{cidade},\ \textit{salario})$$

Se decompormos em:

- $\textit{func1}(\textit{id},\ \textit{nome})$
- $\textit{func2}(\textit{nome},\ \textit{rua},\ \textit{cidade},\ \textit{salario})$

O atributo comum é `nome`. Se dois funcionários tiverem o mesmo nome (ex.: dois "João Silva"), o join produzirá linhas espúrias — associando o `id` de um ao endereço do outro. A informação original não é recuperável. Essa é uma **decomposição com perda** (*lossy decomposition*).

```{sql}
--| connection: con
--| eval: true
--| output: false
DROP TABLE IF EXISTS professor_escola_desnorm;
```

```{r}
#| label: teardown
#| include: false
dbDisconnect(con)
```
