# Concorrência, Contenção e Réplicas

```{r}
#| label: setup-con
#| include: false
suppressWarnings(library(DBI))
suppressWarnings(library(RPostgres))
con <- dbConnect(
  RPostgres::Postgres(),
  dbname   = "curso",
  host     = "localhost",
  port     = 5432,
  user     = "postgres",
  password = Sys.getenv("POSTGRES_PASSWORD", "postgres")
)
```

```{r}
#| label: setup-demo
#| include: false
# Tabela mínima e autocontida para a demonstração de contenção.
# Criada e destruída dentro desta página — não altera o schema do banco curso.
suppressWarnings({
  dbExecute(con, "DROP TABLE IF EXISTS vaga_demo")
  dbExecute(con, "CREATE TABLE vaga_demo (
              id_disciplina   INT PRIMARY KEY,
              nome            TEXT,
              vagas_restantes INT CHECK (vagas_restantes >= 0))")
  dbExecute(con, "INSERT INTO vaga_demo VALUES (3110401, 'BES4 (ENS-0401)', 1)")
})
```

Um banco distribuído existe, em geral, para atender **muitas requisições ao mesmo tempo**. O desafio não é só guardar mais dados; é manter comportamento correto quando milhares de operações disputam os **mesmos** recursos.

::: {.conceito}
**Concorrência** é a execução simultânea de várias operações. **Contenção** ocorre quando essas operações disputam o mesmo recurso — uma linha, um índice, um bloqueio, uma partição ou a própria rede.
:::

## Registros Quentes

Alguns dados concentram operações demais. São os **registros quentes** (*hot records*): poucas linhas que recebem uma fração enorme da carga.

::: {.exemplo}
Na abertura da matrícula da UnDF, a disciplina mais concorrida recebe centenas de tentativas no mesmo minuto. Mesmo com o banco distribuído por vários nós, **todas** disputam o mesmo contador de vagas. Adicionar servidores não ajuda: o gargalo é **lógico**, não de hardware — todos precisam da mesma linha.
:::

```{mermaid}
flowchart LR
    u1["Aluno 1"] --> vaga["Registro quente<br/>vagas_restantes = 1"]
    u2["Aluno 2"] --> vaga
    u3["Aluno 3"] --> vaga
    u4["Aluno 4"] --> vaga
    vaga --> lock["Bloqueio, fila ou conflito"]
```

## Demonstração: o Perigo do *Lost Update*

Vamos tornar isso concreto no PostgreSQL. Criamos uma disciplina com **exatamente uma vaga** e simulamos dois alunos tentando ocupá-la.

```{sql}
--| connection: con
--| eval: true
-- Estado inicial: a disciplina BES4 (ENS-0401) tem 1 vaga restante
SELECT id_disciplina, nome, vagas_restantes FROM vaga_demo;
```

### O jeito errado (read–modify–write)

A forma "intuitiva" — e **errada** — de dar baixa na vaga é: ler o valor, conferir na aplicação, depois gravar o novo valor.

```sql
-- ANTIPADRÃO: lê, decide na aplicação, escreve
SELECT vagas_restantes FROM vaga_demo WHERE id_disciplina = 3110401;  -- lê 1
-- ... a aplicação confere "1 > 0, ok" e calcula 1 - 1 = 0 ...
UPDATE vaga_demo SET vagas_restantes = 0 WHERE id_disciplina = 3110401;
```

Com **um** usuário, funciona. Com **dois ao mesmo tempo**, surge o *lost update*: ambos leem `1`, ambos concluem que "há vaga", e ambos gravam `0`. **Dois alunos ocupam uma vaga só.**

```{mermaid}
sequenceDiagram
    participant A as Aluno A
    participant DB as Banco
    participant B as Aluno B
    A->>DB: SELECT vagas_restantes
    DB-->>A: 1
    B->>DB: SELECT vagas_restantes
    DB-->>B: 1
    Note over A,B: os dois leram "1" e acham que há vaga
    A->>DB: UPDATE ... = 0
    B->>DB: UPDATE ... = 0
    Note over DB: 💥 duas matrículas, uma vaga (overselling)
```

::: {.conceito}
Um ***lost update*** acontece quando duas transações leem o mesmo valor, decidem com base nele e escrevem por cima uma da outra. A atualização de uma "se perde". É a forma clássica de *overselling*: vender o ingresso, a passagem ou a vaga que já não existe.
:::

### O jeito certo (decremento atômico condicional)

A correção não é "ler com mais cuidado": é **não separar a decisão da escrita**. Deixamos o banco decidir e atualizar em uma **única instrução atômica**, com a condição embutida no `WHERE`:

```{sql}
--| connection: con
--| eval: true
-- Aluno A: só efetua a baixa se AINDA houver vaga (tudo em um comando)
UPDATE vaga_demo
SET    vagas_restantes = vagas_restantes - 1
WHERE  id_disciplina = 3110401
  AND  vagas_restantes > 0
RETURNING id_disciplina, vagas_restantes;
```

O `RETURNING` mostra que o Aluno A conseguiu: sobraram `0` vagas. Agora o Aluno B executa **exatamente a mesma instrução**, um instante depois:

```{sql}
--| connection: con
--| eval: true
-- Aluno B: mesma instrução, logo em seguida — agora não há mais vaga
UPDATE vaga_demo
SET    vagas_restantes = vagas_restantes - 1
WHERE  id_disciplina = 3110401
  AND  vagas_restantes > 0
RETURNING id_disciplina, vagas_restantes;
```

**Zero linhas afetadas.** A guarda `vagas_restantes > 0` não encontrou nenhuma linha: o Aluno B foi recusado, e **não houve *overselling***.

::: {.conceito}
Por que isso é seguro mesmo com os dois alunos chegando *ao mesmo tempo*? Porque o `UPDATE` adquire um **bloqueio de linha**. Se duas transações disputam a mesma linha, a segunda **espera** a primeira terminar e só então reavalia o `WHERE` — sobre o valor já atualizado (`0`), que não casa. O banco **serializa** as escritas na linha quente: exatamente uma vence.
:::

```{r}
#| label: cleanup-demo
#| include: false
suppressWarnings(dbExecute(con, "DROP TABLE IF EXISTS vaga_demo"))
```

Repare na lição: a contenção não desaparece — ela é **inevitável** quando todos querem a mesma vaga. O que muda é se o sistema a resolve **corretamente** (uma instrução atômica) ou **incorretamente** (ler e escrever em passos separados).

## Leituras Rápidas, Escritas Difíceis

A replicação ajuda enormemente nas **leituras**: várias réplicas respondem consultas em paralelo. O custo aparece nas **escritas** — uma atualização precisa alcançar as réplicas, e há duas formas de fazer isso:

| Estratégia | Comportamento | Trade-off |
|---|---|---|
| Escrita **síncrona** | A resposta só volta depois que as réplicas confirmam | Mais consistência, **maior** latência |
| Escrita **assíncrona** | A resposta volta antes de todas as réplicas atualizarem | Menor latência, **risco** de leitura desatualizada |

Não existe mágica: se o sistema responde *antes* de todas as cópias serem atualizadas, alguém pode ler uma cópia antiga. Esse atraso tem nome — **atraso de replicação** (*replication lag*).

```{mermaid}
flowchart LR
    w["Escrita: estoque = 9"] --> a["Réplica A<br/>estoque = 9 ✅"]
    w -. "propagação atrasada" .-> b["Réplica B<br/>estoque = 10 ⏳"]
    leitor["Leitor"] --> b
    b -. "lê valor antigo" .-> leitor
```

## Conflitos e Idempotência

Conflitos surgem quando duas operações alteram dados relacionados antes que o sistema consiga sincronizar os nós. Por exemplo:

- dois usuários compram o último item do estoque;
- duas réplicas recebem edições diferentes do mesmo perfil;
- uma aplicação lê um valor antigo e decide com base nele;
- uma operação é **repetida** após um *timeout* (a resposta se perdeu, mas a escrita ocorreu).

O último caso é especialmente comum em redes não confiáveis e motiva uma propriedade muito útil:

::: {.conceito}
Uma operação **idempotente** pode ser executada várias vezes sem mudar o resultado além da primeira vez. "Definir o status do pedido como *pago*" é idempotente; "adicionar R\$ 10 ao saldo" **não é** — repeti-la credita o dobro. Em sistemas distribuídos, projetar operações idempotentes é o que torna seguro **tentar de novo** após uma falha de rede.
:::

## O Papel do Modelo de Dados

Em bancos relacionais, a normalização reduz redundância e facilita a integridade (assunto do Capítulo 7). Muitos bancos NoSQL fazem o oposto de propósito: **aceitam redundância para reduzir coordenação**. Dados que estariam separados em várias tabelas são duplicados dentro de um documento, de uma família de colunas ou de um cache, para que uma leitura responda sem *joins* nem visitas a vários nós.

Essa duplicação compra velocidade, mas empurra uma pergunta para o projeto do sistema — a mesma que o resto do capítulo vai perseguir:

> Quando as cópias ficarem temporariamente **diferentes**, isso é aceitável?
