# Forma Normal de Boyce-Codd (BCNF)

```{r}
#| label: setup-con
#| include: false
suppressWarnings(library(DBI))
suppressWarnings(library(RPostgres))
con <- dbConnect(
  RPostgres::Postgres(),
  dbname   = "curso",
  host     = "localhost",
  port     = 5432,
  user     = "postgres",
  password = Sys.getenv("POSTGRES_PASSWORD", "postgres")
)
knitr::opts_chunk$set(warning = FALSE)
```

A Forma Normal de Boyce-Codd é a forma normal mais usada na prática. Ela elimina completamente a redundância causada por dependências funcionais — com a ressalva de que pode não preservar todas as dependências.

## Definição

::: {.conceito}
Um esquema R está na **BCNF** em relação ao conjunto F de DFs se, para toda DF não-trivial α → β ∈ F⁺:

$$\alpha \text{ é superchave de } R$$

Em outras palavras: o único lado esquerdo de uma DF não-trivial permitido é uma superchave.
:::

**Teste rápido**: Para cada DF α → β em F:
1. Se β ⊆ α → trivial, ignorar
2. Calcular α⁺
3. Se α⁺ ⊇ R → α é superchave, OK
4. Senão → **violação de BCNF**

## Violação no Banco da UnDF

Retomamos a relação `professor_escola_desnorm` da seção anterior:

$$\textit{professor\_escola}(\underline{\textit{id\_prof}},\ \textit{nome\_prof},\ \textit{ch\_semanal},\ \textit{salario},\ \textit{id\_escola},\ \textit{nome\_escola},\ \textit{id\_centro})$$

**Dependências funcionais:**

- `id_prof → nome_prof, ch_semanal, salario, id_escola, nome_escola, id_centro` (chave)
- `id_escola → nome_escola, id_centro` ← **violação!**

Para a segunda DF: `{id_escola}⁺ = {id_escola, nome_escola, id_centro}` ≠ R (não inclui id_prof, nome_prof, ...). Logo `id_escola` não é superchave — a DF viola BCNF.

## Algoritmo de Decomposição em BCNF

::: {.conceito}
Dado esquema R com DF α → β causando violação de BCNF, decompor em:

- **(α ∪ β)** — relação que "isola" a dependência problemática
- **(R − (β − α))** — relação residual

O processo repete até que todas as relações estejam em BCNF. O resultado é sempre um **join sem perda**.
:::

**Aplicando ao exemplo professor_escola:**

Violação: `id_escola → nome_escola, id_centro`
- α = {id_escola}, β = {nome_escola, id_centro}
- R₁ = α ∪ β = **(id_escola, nome_escola, id_centro)** → esta é a tabela `escola` ✓
- R₂ = R − (β − α) = **(id_prof, nome_prof, ch_semanal, salario, id_escola)** → esta é a tabela `professor` ✓

Verificação de join sem perda: o atributo comum é `id_escola`, que é chave primária em R₁. ✓

## Exemplo do Livro: Decomposição em Múltiplos Passos

O slide usa a relação `class` com 11 atributos:

$$\textit{class}(\underline{\textit{course\_id}},\ \textit{title},\ \textit{dept\_name},\ \textit{credits},\ \underline{\textit{sec\_id}},\ \underline{\textit{semester}},\ \underline{\textit{year}},\ \textit{building},\ \textit{room\_number},\ \textit{capacity},\ \textit{time\_slot\_id})$$

Chave candidata: `{course_id, sec_id, semester, year}`

DFs identificadas:
- `course_id → title, dept_name, credits`
- `building, room_number → capacity`
- `course_id, sec_id, semester, year → building, room_number, time_slot_id`

**Passo 1**: `course_id → title, dept_name, credits` viola BCNF (course_id não é superchave de `class`).

Decompõe em:
- **course**(course_id, title, dept_name, credits) ← em BCNF ✓
- **class-1**(course_id, sec_id, semester, year, building, room_number, capacity, time_slot_id)

**Passo 2**: Em class-1, `building, room_number → capacity` viola BCNF.

Decompõe em:
- **classroom**(building, room_number, capacity) ← em BCNF ✓
- **section**(course_id, sec_id, semester, year, building, room_number, time_slot_id) ← em BCNF ✓

Resultado final: três relações, todas em BCNF, decomposição sem perda.

## Verificando o Banco da UnDF

O banco da UnDF já foi projetado de forma normalizada. Vamos verificar que as tabelas principais estão em BCNF:

```{sql}
--| connection: con
--| eval: true
-- Verificação informal: cada atributo não-chave depende apenas da PK
-- Tabela professor: PK = id_prof
SELECT column_name, data_type
FROM   information_schema.columns
WHERE  table_name = 'professor'
  AND  table_schema = 'public'
ORDER  BY ordinal_position;
```

- `id_prof → nome, id_escola, ch_semanal, salario` ← id_prof é chave ✓
- Não há DF entre atributos não-chave

```{sql}
--| connection: con
--| eval: true
-- Tabela ministra: PK composta
SELECT column_name, data_type
FROM   information_schema.columns
WHERE  table_name = 'ministra'
  AND  table_schema = 'public'
ORDER  BY ordinal_position;
```

- `(id_disciplina, ano, semestre, turma) → id_prof, horario, sala` ← é a própria chave ✓
- Não há DF entre atributos não-chave (id_prof, horario, sala são independentes entre si)

## BCNF e Preservação de Dependências

::: {.callout-warning}
**Limitação da BCNF**: Nem sempre é possível decompor em BCNF **e** preservar todas as dependências funcionais.

**Preservação de dependências**: Uma decomposição preserva dependências se F₁ ∪ F₂ ∪ ... ∪ Fₙ implica todas as DFs em F, onde Fᵢ é o conjunto de DFs de F⁺ que envolvem apenas atributos de Rᵢ.

Se uma dependência não for preservada, verificá-la exige um join — operação cara em tempo real.
:::

**Exemplo onde BCNF não preserva dependências:**

Considere a relação de orientação acadêmica:

$$\textit{orienta}(\textit{id\_aluno},\ \textit{id\_prof},\ \textit{id\_escola})$$

Contexto: cada professor pertence a uma escola (`id_prof → id_escola`) e cada aluno pode ter apenas um orientador por escola (`id_aluno, id_escola → id_prof`).

DFs:
- `id_prof → id_escola`
- `id_aluno, id_escola → id_prof`

Chaves candidatas: `{id_aluno, id_prof}` e `{id_aluno, id_escola}`.

A DF `id_prof → id_escola` viola BCNF (id_prof não é superchave). Qualquer decomposição que separe id_prof de id_escola perderá a DF `id_aluno, id_escola → id_prof` — pois os três atributos precisam estar juntos para verificá-la.

Portanto: **não há decomposição em BCNF que preserve todas as DFs de `orienta`**.

```{sql}
--| connection: con
--| eval: true
--| output: false
DROP TABLE IF EXISTS orienta_demo;
```

```{r}
#| label: teardown
#| include: false
dbDisconnect(con)
```
