# Terceira Forma Normal (3FN)

```{r}
#| label: setup-con
#| include: false
suppressWarnings(library(DBI))
suppressWarnings(library(RPostgres))
con <- dbConnect(
  RPostgres::Postgres(),
  dbname   = "curso",
  host     = "localhost",
  port     = 5432,
  user     = "postgres",
  password = Sys.getenv("POSTGRES_PASSWORD", "postgres")
)
knitr::opts_chunk$set(warning = FALSE)
```

Quando a decomposição em BCNF não preserva todas as dependências, a **3FN** oferece um compromisso: permite uma dose controlada de redundância em troca de garantia de preservação de dependências e join sem perda.

## Definição

::: {.conceito}
Um esquema R está na **Terceira Forma Normal (3FN)** em relação a F se, para toda DF não-trivial α → β ∈ F⁺:

1. α é superchave de R, **OU**
2. cada atributo A ∈ (β − α) está contido em alguma chave candidata de R

A condição 2 é a "relaxação mínima" em relação à BCNF: permite que o lado direito da DF contenha atributos de chave candidata, mesmo quando o lado esquerdo não é superchave.

**BCNF ⊂ 3FN**: todo esquema em BCNF está em 3FN (mas não o contrário).
:::

## O Exemplo `orienta`

A relação que resistiu à decomposição em BCNF está em 3FN:

$$\textit{orienta}(\textit{id\_aluno},\ \textit{id\_prof},\ \textit{id\_escola})$$

DFs:
- `id_prof → id_escola`
- `id_aluno, id_escola → id_prof`

Chaves candidatas: `{id_aluno, id_prof}` e `{id_aluno, id_escola}`

**Verificação da 3FN:**

Para `id_prof → id_escola`:
- `id_prof` não é superchave ← condição 1 falha
- `id_escola` ∈ chave candidata `{id_aluno, id_escola}` ← condição 2 satisfeita ✓

Para `id_aluno, id_escola → id_prof`:
- `{id_aluno, id_escola}` é chave candidata ← condição 1 satisfeita ✓

**`orienta` está em 3FN.** ✓ (mas não em BCNF)

## Redundância Residual na 3FN

A permissão da condição 2 vem com custo: a 3FN ainda admite alguma redundância.

**Exemplo clássico do livro-texto** (esquema R = (J, K, L), F = {JK → L, L → K}):

Chaves candidatas: `{J, K}` e `{J, L}`

| J | K | L |
|---|---|---|
| j1 | k1 | l1 |
| j2 | k1 | l1 |
| j3 | k1 | l1 |
| NULL | k2 | l2 |

Problemas:
- **Repetição**: o par (k1, l1) aparece três vezes
- **Valores nulos**: para registrar o par (k2, l2), é preciso inserir J = NULL

Esses problemas são inerentes à 3FN quando a condição 2 é necessária — e mostram por que BCNF é preferida quando possível.

## Algoritmo de Decomposição em 3FN

::: {.conceito}
**Entrada**: Esquema R com conjunto de DFs F.

**Saída**: Decomposição em 3FN com join sem perda e preservação de dependências.

```
Fc ← cobertura canônica de F
i ← 0
para cada DF α → β em Fc:
  se nenhum dos Rj (j ≤ i) contém αβ:
    i ← i + 1
    Ri ← αβ

se nenhum Rj contém uma chave candidata de R:
  i ← i + 1
  Ri ← qualquer chave candidata de R

(opcional: remover esquemas Rj contidos em algum Rk)
retornar (R1, R2, ..., Ri)
```

**Propriedades garantidas:**
- Cada Rᵢ está em 3FN ✓
- Decomposição tem join sem perda ✓
- Decomposição preserva dependências ✓
:::

## Exemplo do Livro: cust_banker_branch

Relação: `cust_banker_branch(id_cliente, id_funcionario, nome_agencia, tipo_conta)`

DFs:
- `id_cliente, id_funcionario → nome_agencia, tipo_conta`
- `id_funcionario → nome_agencia`
- `id_cliente, nome_agencia → id_funcionario`

**Passo 1: Cobertura canônica**

Em `id_cliente, id_funcionario → nome_agencia, tipo_conta`:
- `nome_agencia` é estranho? Verifique `{id_cliente, id_funcionario}⁺` sem `nome_agencia` no lado direito: pelo algoritmo, `{id_cliente, id_funcionario}⁺ = {id_cliente, id_funcionario, nome_agencia, tipo_conta}` — `nome_agencia` já é derivada por `id_funcionario → nome_agencia`. Sim, estranho → remove.

F_c = { `id_cliente, id_funcionario → tipo_conta`, `id_funcionario → nome_agencia`, `id_cliente, nome_agencia → id_funcionario` }

**Passo 2: Criar esquemas para cada DF de F_c**

- R₁ = (**id_cliente, id_funcionario**, tipo_conta)
- R₂ = (**id_funcionario**, nome_agencia)
- R₃ = (**id_cliente, nome_agencia**, id_funcionario)

**Passo 3: Verificar chave candidata**

As chaves candidatas originais de R são `{id_cliente, id_funcionario}` e `{id_cliente, nome_agencia}`. A chave `{id_cliente, id_funcionario}` já está em R₁. ✓

**Passo 4: Remover redundantes**

R₂ = (id_funcionario, nome_agencia) está contido em R₃? Não — R₃ tem id_cliente a mais. Nenhum esquema é subconjunto de outro.

**Resultado final**: {R₁, R₂, R₃} — todos em 3FN, join sem perda, preserva dependências.

## Aplicação no Banco da UnDF: Relação `orienta`

Na UnDF, considere o relacionamento entre aluno, professor e escola na orientação de TCCs:

```{sql}
--| connection: con
--| eval: true
--| output: false
CREATE TABLE IF NOT EXISTS orienta (
    id_aluno  INTEGER REFERENCES aluno(id_aluno),
    id_prof   INTEGER REFERENCES professor(id_prof),
    id_escola INTEGER REFERENCES escola(id_escola),
    PRIMARY KEY (id_aluno, id_prof)
);
```

```{sql}
--| connection: con
--| eval: true
--| output: false
-- Popula com exemplos: cada aluno tem um orientador de sua escola
INSERT INTO orienta (id_aluno, id_prof, id_escola)
SELECT a.id_aluno,
       p.id_prof,
       p.id_escola
FROM   aluno a
JOIN   curso c   ON c.id_curso  = a.id_curso
JOIN   escola e  ON e.id_escola = c.id_escola
JOIN   professor p ON p.id_escola = e.id_escola
WHERE  p.ch_semanal = 40   -- professores de 40h são orientadores
ORDER  BY a.id_aluno, p.id_prof
ON CONFLICT DO NOTHING;
```

```{sql}
--| connection: con
--| eval: true
SELECT o.id_aluno,
       a.nome   AS aluno,
       o.id_prof,
       p.nome   AS professor,
       o.id_escola,
       e.sigla  AS escola
FROM   orienta o
JOIN   aluno   a ON a.id_aluno  = o.id_aluno
JOIN   professor p ON p.id_prof  = o.id_prof
JOIN   escola  e ON e.id_escola = o.id_escola
ORDER  BY o.id_escola, o.id_aluno;
```

A relação `orienta(id_aluno, id_prof, id_escola)` está em 3FN com as DFs:
- `id_prof → id_escola` (professor pertence a uma escola)
- `id_aluno, id_escola → id_prof` (cada aluno tem no máximo um orientador por escola)

Não está em BCNF — e não há decomposição em BCNF que preserve ambas as DFs.

```{sql}
--| connection: con
--| eval: true
--| output: false
DROP TABLE IF EXISTS orienta;
```

## BCNF versus 3FN: Quando Usar Cada Uma

| Critério | BCNF | 3FN |
|---|---|---|
| Redundância | Eliminada | Pode restar |
| Join sem perda | Garantido | Garantido |
| Preservação de dependências | Não garantida | Garantida |
| Quando usar | Prioridade é consistência sem custo de join | Necessário verificar DFs sem join |

::: {.callout-note}
**Objetivo ideal**: BCNF + join sem perda + preservação de dependências. Quando não é possível alcançar os três, aceita-se:

- Falta de preservação de dependências (com verificação via join eventualmente), **ou**
- Redundância controlada da 3FN.

Na prática, a maioria dos bancos de dados relacionais bem projetados está em BCNF. A 3FN é necessária em situações específicas onde certas DFs entre atributos não-chave precisam ser verificadas eficientemente.
:::

```{r}
#| label: teardown
#| include: false
dbDisconnect(con)
```
