# Dependências Multivaloradas e 4FN

Algumas relações estão em BCNF — sem dependência funcional não-trivial com lado esquerdo não-superchave — e ainda assim apresentam anomalias. A causa são as **dependências multivaloradas**.

## O Problema: Independência Entre Conjuntos de Valores

Considere que a UnDF registra, para cada professor, dois tipos de informação independente entre si: os **telefones de contato** e as **áreas de atuação**. Se o professor Igor Melo tem dois telefones e dois idiomas de ensino, qual seria a representação correta?

```{r}
#| label: setup-con
#| include: false
suppressWarnings(library(DBI))
suppressWarnings(library(RPostgres))
con <- dbConnect(
  RPostgres::Postgres(),
  dbname   = "curso",
  host     = "localhost",
  port     = 5432,
  user     = "postgres",
  password = Sys.getenv("POSTGRES_PASSWORD", "postgres")
)
knitr::opts_chunk$set(warning = FALSE)
```

```{sql}
--| connection: con
--| eval: true
--| output: false
CREATE TABLE IF NOT EXISTS prof_info (
    id_prof  INTEGER,
    telefone VARCHAR(20),
    area     VARCHAR(50),
    PRIMARY KEY (id_prof, telefone, area)
);
```

```{sql}
--| connection: con
--| eval: true
--| output: false
INSERT INTO prof_info VALUES
    (31200003, '61-98001-0001', 'Programação'),
    (31200003, '61-98001-0001', 'Redes'),
    (31200003, '61-98001-0002', 'Programação'),
    (31200003, '61-98001-0002', 'Redes');
```

```{sql}
--| connection: con
--| eval: true
SELECT p.nome, pi.telefone, pi.area
FROM   prof_info pi
JOIN   professor p ON p.id_prof = pi.id_prof
ORDER  BY pi.telefone, pi.area;
```

A relação `prof_info` está em BCNF: não existem DFs não-triviais (nenhum subconjunto próprio dos atributos determina outro). Mas os dados repetem combinações — cada telefone aparece com cada área, resultando em **produto cartesiano**.

Anomalias:
- **Inserção**: Adicionar um terceiro telefone exige inserir **duas** linhas (uma por área)
- **Exclusão**: Remover uma área pode apagar a associação do telefone junto

## Dependências Multivaloradas

::: {.conceito}
Uma **dependência multivalorada** (DM) α →→ β em R significa que, para qualquer par de tuplas t₁, t₂ com t₁[α] = t₂[α], existe uma tupla t₃ em r tal que:

- t₃[α] = t₁[α]
- t₃[β] = t₁[β]
- t₃[R − α − β] = t₂[R − α − β]

Informalmente: α →→ β diz que o conjunto de valores de β associados a um valor de α é **independente** do conjunto de valores dos demais atributos.
:::

No exemplo: `id_prof →→ telefone` e `id_prof →→ area` — os telefones de um professor são independentes de suas áreas. Toda combinação deve existir.

**Relação entre DFs e DMs:** toda DF α → β implica α →→ β (a DF é caso especial da DM quando β tem exatamente um valor).

## Quarta Forma Normal (4FN)

::: {.conceito}
Um esquema R está na **4FN** em relação ao conjunto D de DFs e DMs se, para toda DM não-trivial α →→ β ∈ D⁺:

$$\alpha \text{ é superchave de } R$$

Uma DM α →→ β é **trivial** se β ⊆ α ou α ∪ β = R.

**4FN implica BCNF**: toda relação em 4FN está em BCNF (pois toda DF é caso especial de DM).
:::

`prof_info` não está em 4FN: `id_prof →→ telefone` e `id_prof` não é superchave (a chave é `{id_prof, telefone, area}`).

## Algoritmo de Decomposição em 4FN

Análogo ao de BCNF, mas usando DMs:

```
resultado := {R}
enquanto existir Ri não em 4FN:
  seja α →→ β DM não-trivial em Ri com α não superchave
  decompõe Ri em:
    (α ∪ β)
    (Ri − β)
```

**Aplicando a `prof_info(id_prof, telefone, area)`:**

DM violadora: `id_prof →→ telefone`
- α = {id_prof}, β = {telefone}
- R₁ = (id_prof, telefone) — em 4FN ✓
- R₂ = (id_prof, area) — em 4FN ✓

```{sql}
--| connection: con
--| eval: true
-- Forma correta: duas tabelas independentes
SELECT DISTINCT id_prof, telefone FROM prof_info ORDER BY telefone;
```

```{sql}
--| connection: con
--| eval: true
SELECT DISTINCT id_prof, area FROM prof_info ORDER BY area;
```

Agora adicionar um terceiro telefone exige apenas **uma linha** em `prof_telefone` — sem duplicar as áreas.

## Quando a 4FN Importa

A 4FN é necessária quando uma entidade possui **dois ou mais atributos multivalorados independentes**. Exemplos comuns:

| Entidade | Atributo 1 | Atributo 2 |
|---|---|---|
| Professor | Telefones | Áreas de ensino |
| Produto | Fornecedores | Países de venda |
| Filme | Atores | Idiomas de dublagem |
| Curso | Pré-requisitos | Modalidades de oferta |

Se os dois conjuntos de valores são **dependentes** (cada fornecedor vende em um país específico), não há DM e a relação pode ser mantida unida.

```{sql}
--| connection: con
--| eval: true
--| output: false
DROP TABLE IF EXISTS prof_info;
```

```{r}
#| label: teardown
#| include: false
dbDisconnect(con)
```
