# Hands-on: PostgreSQL na Prática

Nesta seção vamos instalar o PostgreSQL, criar o banco de dados universitário da UnDF e popular as tabelas com os dados que vimos ao longo do capítulo.

## Instalação do PostgreSQL

::: {.panel-tabset}

### Linux (Ubuntu/Debian)

```{r}
#| echo: false
#| eval: false
system("sudo apt update && sudo apt install -y postgresql postgresql-contrib")
system("sudo systemctl start postgresql && sudo systemctl enable postgresql")
system("sudo systemctl status postgresql")
```

```bash
sudo apt update
sudo apt install -y postgresql postgresql-contrib

# Iniciar e habilitar o serviço
sudo systemctl start postgresql
sudo systemctl enable postgresql

# Verificar se está rodando
sudo systemctl status postgresql
```

Após a instalação, acesse o console interativo:

```bash
sudo -u postgres psql
```

### macOS

```{r}
#| echo: false
#| eval: false
system("brew install postgresql@16")
system("brew services start postgresql@16")
system('echo \'export PATH="/opt/homebrew/opt/postgresql@16/bin:$PATH"\' >> ~/.zshrc && source ~/.zshrc')
```

Com [Homebrew](https://brew.sh) instalado:

```bash
brew install postgresql@16

# Iniciar o serviço
brew services start postgresql@16

# Adicionar ao PATH (cole no ~/.zshrc ou ~/.bash_profile)
echo 'export PATH="/opt/homebrew/opt/postgresql@16/bin:$PATH"' >> ~/.zshrc
source ~/.zshrc

# Acessar o console
psql postgres
```

> **Alternativa:** o app [Postgres.app](https://postgresapp.com) oferece instalação com um clique e não requer Homebrew.

### Windows

```{r}
#| echo: false
#| eval: false
system("psql --version")
```

1. Acesse [postgresql.org/download/windows](https://www.postgresql.org/download/windows/) e baixe o instalador EDB.
2. Execute o instalador e siga o assistente. Anote a **senha** definida para o usuário `postgres`.
3. O **pgAdmin 4** (interface gráfica) é instalado junto e pode ser usado no lugar do terminal.

Para usar o terminal `psql`, abra o **SQL Shell (psql)** pelo Menu Iniciar e preencha as informações solicitadas (host: `localhost`, porta: `5432`, usuário: `postgres`).

> **Alternativa:** Caso não possua privilégios de administrador, siga [essas instruções.](https://tutlinks.com/install-postgresql-without-admin-rights-windows/)

:::

## Criando o Banco de Dados

```{r}
#| label: create-db
#| echo: false
#| eval: true
#| message: false
system('psql -U postgres -c "CREATE DATABASE undf;"')
```

Conecte-se ao console do PostgreSQL e crie o banco:

```sql
CREATE DATABASE undf;
```

Em seguida, conecte-se a ele:

```{r}
#| label: setup
#| echo: false
#| eval: true

suppressWarnings(library(DBI))
suppressWarnings(library(RPostgres))

con <- dbConnect(
  RPostgres::Postgres(),
  dbname   = "undf",
  host     = "localhost",
  port     = 5432,
  user     = "postgres",
  password = "postgres"
)
```

```sql
\c undf
```

::: {.callout-note}
No pgAdmin (Windows/Mac), clique com o botão direito em **Databases → Create → Database**, informe o nome `undf` e clique em *Save*. Depois abra o **Query Tool** para executar os comandos SQL.
:::

## Criando as Tabelas

As tabelas devem ser criadas na ordem correta: primeiro `centro`, pois as demais referenciam ela por chave estrangeira.

### Tabela `centro`

```{sql}
--| connection: con
--| eval: true
CREATE TABLE centro (
    nome_centro VARCHAR(10)   PRIMARY KEY,
    predio      VARCHAR(50)   NOT NULL,
    orcamento   NUMERIC(10,2) NOT NULL
);
```

### Tabela `professor`

```{sql}
--| connection: con
--| eval: true
CREATE TABLE professor (
    id          CHAR(5)      PRIMARY KEY,
    nome        VARCHAR(50)  NOT NULL,
    nome_centro VARCHAR(10)  REFERENCES centro(nome_centro),
    salario     NUMERIC(8,2) NOT NULL
);
```

### Tabela `disciplina`

```{sql}
--| connection: con
--| eval: true
CREATE TABLE disciplina (
    id_disciplina VARCHAR(10)  PRIMARY KEY,
    titulo        VARCHAR(100) NOT NULL,
    nome_centro   VARCHAR(10)  REFERENCES centro(nome_centro),
    carga_horaria INTEGER      NOT NULL CHECK (carga_horaria > 0)
);
```

### Tabela `aluno`

```{sql}
--| connection: con
--| eval: true
CREATE TABLE aluno (
    id          CHAR(5)     PRIMARY KEY,
    nome        VARCHAR(50) NOT NULL,
    nome_centro VARCHAR(10) REFERENCES centro(nome_centro),
    carga_total INTEGER     NOT NULL DEFAULT 0
);
```

Para confirmar que as tabelas foram criadas:

```sql
\dt
```

## Inserindo os Dados

### Centros

```{sql}
--| connection: con
--| eval: true
INSERT INTO centro (nome_centro, predio, orcamento) VALUES
    ('COCBS',   'Samambaia',  160000),
    ('COETI',   'Lago Norte', 185000),
    ('COCHCMA', 'Buritis',    170000),
    ('COEMAG',  'Ceilândia',   80000);
```

### Professores

```{sql}
--| connection: con
--| eval: true
INSERT INTO professor (id, nome, nome_centro, salario) VALUES
    ('10101', 'Carlos',   'COETI',   65000),
    ('12121', 'Ana',      'COCHCMA', 90000),
    ('15151', 'João',     'COEMAG',  40000),
    ('22222', 'Marcos',   'COCBS',   95000),
    ('32343', 'Fernanda', 'COCHCMA', 60000),
    ('33456', 'Roberto',  'COCBS',   87000),
    ('45565', 'Lucas',    'COETI',   75000),
    ('58583', 'Juliana',  'COCHCMA', 62000),
    ('76543', 'Rafael',   'COCHCMA', 80000),
    ('76766', 'Beatriz',  'COCBS',   72000),
    ('83821', 'Pedro',    'COETI',   92000),
    ('98345', 'Mariana',  'COETI',   80000);
```

### Disciplinas

```{sql}
--| connection: con
--| eval: true
INSERT INTO disciplina (id_disciplina, titulo, nome_centro, carga_horaria) VALUES
    ('MTI 101', 'Introdução à Pesquisa Científica',       'COCHCMA', 60),
    ('MTI 202', 'Gestão de Pessoas na Adm. Pública',      'COCHCMA', 60),
    ('MTI 402', 'Políticas Públicas e Sociais',           'COCHCMA', 60),
    ('BES 101', 'Introdução à Engenharia de Software',    'COETI',   20),
    ('BES 301', 'Bases da Engenharia de Software 3',      'COETI',  120),
    ('BES 601', 'Projeto Aplicado 6: Machine Learning',   'COETI',  120),
    ('NUT 101', 'Bioquímica e Biofísica',                 'COCBS',  105),
    ('NUT 401', 'Epidemiologia Geral',                    'COCBS',   70),
    ('NUT 701', 'Nutrição em Saúde Coletiva',             'COCBS',   70),
    ('PED 101', 'História da Educação',                   'COEMAG',  60),
    ('PED 301', 'Jogos e Brincadeiras na Infância',       'COEMAG',  60),
    ('PED 601', 'Alfabetização e Práticas de Letramento', 'COEMAG',  60);
```

### Alunos

```{sql}
--| connection: con
--| eval: true
INSERT INTO aluno (id, nome, nome_centro, carga_total) VALUES
    ('00128', 'Thiago',   'COETI',   1000),
    ('12345', 'Larissa',  'COETI',    205),
    ('19991', 'Gabriel',  'COCHCMA',  300),
    ('23121', 'Amanda',   'COCHCMA', 2100),
    ('44553', 'Felipe',   'COCBS',    340),
    ('45678', 'Camila',   'COCBS',    460),
    ('54321', 'Diego',    'COETI',   1240),
    ('55739', 'Bruna',    'COEMAG',  1100),
    ('70557', 'Henrique', 'COCBS',      0),
    ('76543', 'Natália',  'COETI',    360),
    ('76653', 'Eduardo',  'COETI',    340),
    ('98988', 'Isabela',  'COCBS',    450);
```

## Verificando os Dados

### Todos os centros

```{sql}
--| connection: con
--| eval: true
SELECT * FROM centro;
```

### Professores do COETI com salário acima de 70 000

```{sql}
--| connection: con
--| eval: true
SELECT nome, salario
FROM professor
WHERE nome_centro = 'COETI'
  AND salario > 70000;
```

### Carga horária total por centro

```{sql}
--| connection: con
--| eval: true
SELECT nome_centro, SUM(carga_horaria) AS total_horas
FROM disciplina
GROUP BY nome_centro
ORDER BY total_horas DESC;
```

### Alunos com mais de 500 h acumuladas

```{sql}
--| connection: con
--| eval: true
SELECT nome, nome_centro, carga_total
FROM aluno
WHERE carga_total > 500
ORDER BY carga_total DESC;
```

::: {.callout-tip}
## Desfazendo tudo (reset)

Para remover todas as tabelas e começar do zero:

```{sql}
--| connection: con
--| eval: true
DROP TABLE aluno, disciplina, professor, centro;
```

A ordem importa: tabelas com chaves estrangeiras devem ser removidas antes da referenciada, ou use `CASCADE`:

```{sql}
--| connection: con
--| eval: false
DROP TABLE centro CASCADE;
```
:::
