# Índices

```{r}
#| label: setup-con
#| include: false
suppressWarnings(library(DBI))
suppressWarnings(library(RPostgres))
con <- dbConnect(
  RPostgres::Postgres(),
  dbname   = "curso",
  host     = "localhost",
  port     = 5432,
  user     = "postgres",
  password = Sys.getenv("POSTGRES_PASSWORD", "postgres")
)
knitr::opts_chunk$set(warning = FALSE, max.print = NA)
```

```{r}
#| label: setup-grande
#| include: false

# Cria o banco curso_grande com os CSVs completos (oculto do livro)
pg_pwd <- Sys.getenv("POSTGRES_PASSWORD", "postgres")

con_admin <- dbConnect(
  RPostgres::Postgres(),
  dbname = "postgres", host = "localhost", port = 5432,
  user = "postgres", password = pg_pwd
)

# Encerra conexões ativas ao banco (se existir) e o recria
dbGetQuery(con_admin,
  "SELECT pg_terminate_backend(pid)
   FROM   pg_stat_activity
   WHERE  datname = 'curso_grande' AND pid <> pg_backend_pid()"
)
dbExecute(con_admin, "DROP DATABASE IF EXISTS curso_grande")
dbExecute(con_admin, "CREATE DATABASE curso_grande")
dbDisconnect(con_admin)

con_grande <- dbConnect(
  RPostgres::Postgres(),
  dbname = "curso_grande", host = "localhost", port = 5432,
  user = "postgres", password = pg_pwd
)

# DDL idêntico ao banco curso (com constraints FK)
dbExecute(con_grande, "
  CREATE TABLE centro (
    id_centro   INTEGER      PRIMARY KEY,
    sigla       VARCHAR(10)  NOT NULL UNIQUE,
    nome_centro VARCHAR(100) NOT NULL
  )")

dbExecute(con_grande, "
  CREATE TABLE escola (
    id_escola   INTEGER      PRIMARY KEY,
    sigla       VARCHAR(10)  NOT NULL UNIQUE,
    nome_escola VARCHAR(100) NOT NULL,
    id_centro   INTEGER      REFERENCES centro(id_centro)
  )")

dbExecute(con_grande, "
  CREATE TABLE curso (
    id_curso      INTEGER      PRIMARY KEY,
    sigla_curso   VARCHAR(5)   NOT NULL UNIQUE,
    nome_curso    VARCHAR(100) NOT NULL,
    id_escola     INTEGER      REFERENCES escola(id_escola),
    n_semestres   INTEGER      NOT NULL,
    carga_horaria INTEGER      NOT NULL,
    tipo_curso    VARCHAR(20)  NOT NULL
  )")

dbExecute(con_grande, "
  CREATE TABLE professor (
    id_prof    INTEGER       PRIMARY KEY,
    nome       VARCHAR(50)   NOT NULL,
    id_escola  INTEGER       REFERENCES escola(id_escola),
    ch_semanal INTEGER       NOT NULL,
    salario    NUMERIC(10,2) NOT NULL
  )")

dbExecute(con_grande, "
  CREATE TABLE aluno (
    id_aluno     INTEGER     PRIMARY KEY,
    nome         VARCHAR(50) NOT NULL,
    id_curso     INTEGER     REFERENCES curso(id_curso),
    ano_ingresso INTEGER     NOT NULL
  )")

dbExecute(con_grande, "
  CREATE TABLE disciplina (
    id_disciplina   INTEGER      PRIMARY KEY,
    nome_disciplina TEXT NOT NULL,
    id_curso        INTEGER      REFERENCES curso(id_curso),
    semestre        INTEGER      NOT NULL,
    carga_horaria   INTEGER      NOT NULL CHECK (carga_horaria >= 0)
  )")

dbExecute(con_grande, "
  CREATE TABLE prereq (
    id_disciplina INTEGER REFERENCES disciplina(id_disciplina),
    id_prereq     INTEGER REFERENCES disciplina(id_disciplina),
    PRIMARY KEY (id_disciplina, id_prereq)
  )")

dbExecute(con_grande, "
  CREATE TABLE ministra (
    id_disciplina INTEGER REFERENCES disciplina(id_disciplina),
    ano           INTEGER NOT NULL,
    semestre      INTEGER NOT NULL,
    turma         INTEGER NOT NULL,
    id_prof       INTEGER REFERENCES professor(id_prof),
    horario       VARCHAR(50),
    sala          VARCHAR(20),
    PRIMARY KEY (id_disciplina, ano, semestre, turma)
  )")

dbExecute(con_grande, "
  CREATE TABLE matricula_disciplina (
    id_disciplina INTEGER NOT NULL,
    ano           INTEGER NOT NULL,
    semestre      INTEGER NOT NULL,
    turma         INTEGER NOT NULL,
    id_aluno      INTEGER REFERENCES aluno(id_aluno),
    nota          NUMERIC(4,1),
    aprovado      SMALLINT,
    PRIMARY KEY (id_disciplina, ano, semestre, turma, id_aluno),
    FOREIGN KEY (id_disciplina, ano, semestre, turma)
      REFERENCES ministra(id_disciplina, ano, semestre, turma)
  )")

# Carrega CSVs na ordem correta de FKs
load_csv <- function(file, tabela, con) {
  df <- read.csv(file, sep = ";", stringsAsFactors = FALSE)
  dbWriteTable(con, tabela, df, append = TRUE)
}

raiz <- "../../dados"
load_csv(file.path(raiz, "centros.csv"),              "centro",               con_grande)
load_csv(file.path(raiz, "escolas.csv"),              "escola",               con_grande)
load_csv(file.path(raiz, "cursos.csv"),               "curso",                con_grande)
load_csv(file.path(raiz, "professores.csv"),          "professor",            con_grande)
load_csv(file.path(raiz, "alunos.csv"),               "aluno",                con_grande)
load_csv(file.path(raiz, "disciplinas.csv"),          "disciplina",           con_grande)
load_csv(file.path(raiz, "prereq.csv"),               "prereq",               con_grande)
load_csv(file.path(raiz, "ministra.csv"),             "ministra",             con_grande)
load_csv(file.path(raiz, "matricula_disciplina.csv"), "matricula_disciplina", con_grande)
```

Muitas consultas acessam apenas uma pequena fração das tuplas de uma tabela. Percorrer todas as linhas para encontrar as que satisfazem um predicado — **varredura sequencial** (*sequential scan*) — é ineficiente quando a tabela é grande. Um **índice** resolve esse problema.

## O Que é um Índice

::: {.conceito}
Um **índice** sobre um atributo de uma relação é uma estrutura de dados que permite ao SGBD encontrar as tuplas que possuem um valor específico para aquele atributo **sem precisar percorrer todas as tuplas da relação**.

A sintaxe para criar um índice é:

```sql
CREATE INDEX <nome> ON <relação> (<atributo>);
```
:::

O índice mais comum em SGBDs relacionais é a **B-tree** (árvore-B), que suporta eficientemente buscas por igualdade, comparações e ordenações. O PostgreSQL também oferece índices `HASH`, `GIN` e `GiST` para casos específicos.

## Demonstração com Dados Reais

::: {.callout-note}
Os exemplos desta seção utilizam a **base de dados completa** da UnDF — com 2.720 alunos, 730 disciplinas, 6.172 ofertas de turmas e **71.053 matrículas** — em vez da amostra com 18 alunos usada nos capítulos anteriores. Com esse volume de dados, o impacto dos índices é perceptível nos tempos de execução.
:::

```{sql}
--| connection: con_grande
--| eval: true
SELECT
  'aluno'                AS tabela, COUNT(*) AS linhas FROM aluno
UNION ALL
SELECT 'disciplina',               COUNT(*)           FROM disciplina
UNION ALL
SELECT 'ministra',                 COUNT(*)           FROM ministra
UNION ALL
SELECT 'matricula_disciplina',     COUNT(*)           FROM matricula_disciplina
ORDER BY linhas DESC;
```

### Sem índice — varredura sequencial

Vamos buscar todas as matrículas de um aluno específico. Primeiro, **sem nenhum índice extra** sobre `id_aluno`:

```{sql}
--| connection: con_grande
--| eval: true
EXPLAIN ANALYZE
SELECT id_disciplina, nota, aprovado
FROM   matricula_disciplina
WHERE  id_aluno = 2023111001;
```

O plano exibe **Seq Scan** com `rows=71053`: o PostgreSQL lê a tabela inteira para encontrar as matrículas do aluno. O campo `actual time` mostra o tempo real gasto.

### Com índice — acesso direto

Criamos um índice B-tree sobre `id_aluno`:

```{sql}
--| connection: con_grande
--| eval: true
--| output: false
CREATE INDEX idx_mat_aluno ON matricula_disciplina (id_aluno);
```

A mesma consulta agora usa o índice:

```{sql}
--| connection: con_grande
--| eval: true
EXPLAIN ANALYZE
SELECT id_disciplina, nota, aprovado
FROM   matricula_disciplina
WHERE  id_aluno = 2023111001;
```

O plano muda para **Index Scan** (ou **Bitmap Index Scan**). O PostgreSQL percorre a árvore B-tree em O(log n) para localizar as entradas de `2023111001`, depois acessa diretamente as páginas de disco onde essas linhas estão — sem ler o restante da tabela.

### Índice em junções

Índices também aceleram JOINs. Sem índice em `aluno(id_curso)`:

```{sql}
--| connection: con_grande
--| eval: true
EXPLAIN ANALYZE
SELECT a.nome, c.nome_curso
FROM   aluno a
JOIN   curso c USING (id_curso)
WHERE  c.sigla_curso = 'ENS';
```

Após criar o índice:

```{sql}
--| connection: con_grande
--| eval: true
--| output: false
CREATE INDEX idx_aluno_curso ON aluno (id_curso);
```

```{sql}
--| connection: con_grande
--| eval: true
EXPLAIN ANALYZE
SELECT a.nome, c.nome_curso
FROM   aluno a
JOIN   curso c USING (id_curso)
WHERE  c.sigla_curso = 'ENS';
```

## Criando Índices

```sql
-- Índice simples
CREATE INDEX idx_aluno_curso ON aluno (id_curso);

-- Índice composto: acelera filtros que combinam ano E semestre
CREATE INDEX idx_ministra_ano_sem ON ministra (ano, semestre);

-- Índice único: garante unicidade além de acelerar buscas
CREATE UNIQUE INDEX idx_prof_nome_escola ON professor (nome, id_escola);
```

**Índice composto** — consultas frequentes por ano e semestre em `ministra`:

```{sql}
--| connection: con_grande
--| eval: true
EXPLAIN ANALYZE
SELECT id_disciplina, id_prof, sala
FROM   ministra
WHERE  ano = 2024 AND semestre = 1;
```

### Criando o índice composto:
```{sql}
--| connection: con_grande
--| eval: true
--| output: false
CREATE INDEX idx_ministra_ano_sem ON ministra (ano, semestre);
```

```{sql}
--| connection: con_grande
--| eval: true
EXPLAIN ANALYZE
SELECT id_disciplina, id_prof, sala
FROM   ministra
WHERE  ano = 2024 AND semestre = 1;
```

::: {.callout-note}
Um índice composto `(a, b)` também serve para buscas só por `a` (o prefixo), mas **não** para buscas só por `b`. Se precisar filtrar apenas pelo segundo componente, crie um índice separado.
:::

Utilizando o índice para consultar apenas para uma coluna do índice composto:

```{sql}
--| connection: con_grande
--| eval: true
EXPLAIN ANALYZE
SELECT id_disciplina, id_prof, sala
FROM   ministra
WHERE  ano = 2024;
```

```{sql}
--| connection: con_grande
--| eval: true
EXPLAIN ANALYZE
SELECT id_disciplina, id_prof, sala
FROM   ministra
WHERE  semestre = 1;
```

Verificando os índices criados:

```{sql}
--| connection: con_grande
--| eval: true
SELECT tablename AS tabela,
       indexname AS indice,
       indexdef  AS definicao
FROM   pg_indexes
WHERE  schemaname = 'public'
ORDER BY tablename, indexname;
```

## Por Que Índices Aceleram Consultas

Sem índice, para executar:

```sql
SELECT * FROM aluno WHERE id_curso = 311;
```

o SGBD lê **cada linha** da tabela — O(n) operações de I/O.

Com um índice B-tree sobre `id_curso`, o SGBD percorre a árvore em O(log n) para encontrar as entradas com `id_curso = 311`, depois acessa diretamente as páginas de disco onde essas linhas estão. Para uma tabela de 1 milhão de linhas, isso reduz de ~1.000.000 leituras para ~20.

## Cardinalidade: Quando o Índice Não Ajuda

**Cardinalidade** é o número de valores distintos de uma coluna. Colunas com baixa cardinalidade (como `aprovado`, que assume apenas `0` ou `1`) são más candidatas a índice: quando metade das linhas satisfaz o predicado, o SGBD pode preferir varredura sequencial — percorrer o índice para então acessar metade da tabela pode ser mais lento do que ler tudo sequencialmente, ou o ganho ser marginal.

```{sql}
--| connection: con_grande
--| eval: true
EXPLAIN ANALYZE
SELECT COUNT(*) FROM matricula_disciplina WHERE aprovado = 1;
```

```{sql}
--| connection: con_grande
--| eval: true
--| output: false
CREATE INDEX idx_mat_aprovado ON matricula_disciplina (aprovado);
```

```{sql}
--| connection: con_grande
--| eval: true
EXPLAIN ANALYZE
SELECT COUNT(*) FROM matricula_disciplina WHERE aprovado = 1;
```

Observe que o plano provavelmente ignora o índice e usa **Seq Scan** — o otimizador estimou que percorrer metade da tabela via índice custaria mais do que ler tudo em sequência.

## Tradeoffs dos Índices

::: {.callout-warning}
Índices não são gratuitos. Cada índice:

- **Ocupa espaço em disco** — pode ser significativo em tabelas grandes.
- **Retarda inserções, atualizações e exclusões** — o SGBD precisa manter o índice sincronizado com os dados.
- **Não é sempre utilizado** — o otimizador decide quando usar um índice com base em estatísticas da tabela.

Boas candidatas a índice: colunas usadas frequentemente em `WHERE`, `JOIN ON`, `ORDER BY` com **alta cardinalidade** (muitos valores distintos).

Más candidatas: colunas booleanas ou com poucos valores distintos (como `aprovado`).
:::

## Índice Parcial

O PostgreSQL permite criar índices **parciais** — que indexam apenas as linhas que satisfazem um predicado. São menores e mais eficientes quando o caso de uso foca em um subconjunto:

```{sql}
--| connection: con_grande
--| eval: true
EXPLAIN ANALYZE
SELECT id_disciplina, nota
FROM   matricula_disciplina
WHERE  id_aluno = 2023111001
  AND  aprovado = 0;
```

```{sql}
--| connection: con_grande
--| eval: true
--| output: false
-- Índice apenas para matrículas reprovadas (aprovado = 0)
CREATE INDEX idx_reprovados ON matricula_disciplina (id_aluno)
WHERE aprovado = 0;
```

```{sql}
--| connection: con_grande
--| eval: true
EXPLAIN ANALYZE
SELECT id_disciplina, nota
FROM   matricula_disciplina
WHERE  id_aluno = 2023111001
  AND  aprovado = 0;
```

O índice parcial é menor que um índice completo sobre `(id_aluno)` porque armazena entradas apenas das linhas reprovadas — tipicamente uma fração da tabela.

---

## Para Praticar

```{sql}
--| connection: con_grande
--| eval: true
--| output: false
-- Crie um índice no nome do aluno
CREATE INDEX IF NOT EXISTS idx_aluno_nome ON aluno (nome);
```

```{sql}
--| connection: con_grande
--| eval: true
-- Busca por prefixo de nome: o índice é usado?
EXPLAIN ANALYZE
SELECT id_aluno, nome, id_curso
FROM   aluno
WHERE  nome LIKE 'A%';
```

```{sql}
--| connection: con_grande
--| eval: true
-- Busca por intervalo de nota: o índice é usado?
EXPLAIN ANALYZE
SELECT id_aluno, nota
FROM   matricula_disciplina
WHERE  nota BETWEEN 9.0 AND 10.0;
```

```{sql}
--| connection: con_grande
--| eval: true
-- Liste todos os índices criados explicitamente (sem PKs automáticas)
SELECT indexname, tablename, indexdef
FROM   pg_indexes
WHERE  schemaname = 'public'
  AND  indexname NOT LIKE '%_pkey'
ORDER BY tablename, indexname;
```

```{r}
#| label: cleanup-grande
#| include: false

# Remove todas as tabelas do banco curso_grande na ordem inversa das FKs
for (tbl in c("matricula_disciplina", "ministra", "prereq",
              "disciplina", "aluno", "professor", "curso", "escola", "centro")) {
  dbExecute(con_grande, paste0("DROP TABLE IF EXISTS ", tbl, " CASCADE"))
}
dbDisconnect(con_grande)
```
